ACORDAO-COMPLETO-2256649

ACÓRDÃO 1292/2019 ATA 5/2019 - SEGUNDA CÂMARA

VISTOS, relatados e discutidos estes autos em que se aprecia ato de concessão de Pensão Civil em favor de Isa Maria Seixas da Silveira (CPF: XXX.894.687-XX) .
ACORDAM os Ministros do Tribunal de Contas da União, reunidos em Sessão da 2ª Câmara, ante as razões expostas pelo Relator, e com fundamento no art. 39 da Lei 8.443/1992, em:
9.1. ordenar, em caráter excepcional, o registro do ato de pensão civil de interesse da Srª Isa Maria Seixas da Silveira, com base nos princípios da segurança jurídica e da proteção da confiança legítima, e com fundamento no art. 260, §1º, do Regimento Interno do TCU;
9.2. alertar a Superintendência Federal de Agricultura, Pecuária e Abastecimento no Estado do Rio de Janeiro acerca da necessidade de cumprimento dos prazos previstos na instrução normativa deste Tribunal que disciplina a sistemática de disponibilização dos atos de pessoal sujeitos a registro, atualmente, a IN-TCU 78/2018, sob pena de responsabilidade, nos termos do art. 7º, §§4º e 5º, da referida instrução normativa;
9.3. dar ciência deste Acórdão à Superintendência Federal de Agricultura, Pecuária e Abastecimento no Estado do Rio de Janeiro e à interessada;
9.4. autorizar o arquivamento dos presentes autos após a adoção das medidas ora determinadas.

Pensão Civil temporária a beneficiária habilitada na condição de filha solteira, maior de 21 (vinte e um) anos, não ocupante de cargo público permanente, com amparo no art. 5º, parágrafo único, da Lei 3.373/1958.

Segunda Câmara

Superintendência Federal de Agricultura, Pecuária e Abastecimento no Estado do Rio de Janeiro.

3. Interessados/Responsáveis:
3.1. Interessado: Isa Maria Seixas da Silveira (CPF: XXX.894.687-XX).

13.1. Ministros presentes: Ana Arraes (Presidente), Augusto Nardes e Raimundo Carreiro (Relator).
13.2. Ministro-Substituto convocado: Marcos Bemquerer Costa.
13.3. Ministro-Substituto presente: André Luís de Carvalho.

RAIMUNDO CARREIRO

Inicialmente, registro que atuo no presente processo por força do artigo 152 do Regimento Interno do TCU (RI/TCU) .
2.	Adoto como Relatório, a instrução feita no âmbito da Sefip (peça 28) , a qual obteve a concordância do Diretor (peça 29) , bem assim do Representante do Ministério Público junto ao TCU, Procurador Sergio Ricardo Costa Caribé (peça 30) .
“INTRODUÇÃO
1.	Trata-se de ato de concessão de pensão civil temporária a beneficiária habilitada na condição de filha solteira, maior de 21 (vinte e um) anos, não ocupante de cargo público permanente, com amparo no art. 5º, parágrafo único, da Lei 3.373/1958. Isa Maria Seixas da Silveira (CPF XXX.894.687-XX) , foi habilitada como beneficiária de pensão instituída por Geraldo Goulart da Silveira (CPF XXX.552.627-XX) , ex-servidor da Superintendência Federal de Agricultura, Pecuária e Abastecimento no Rio de Janeiro (SFA/RJ) .
2.	O ato foi submetido à apreciação do Tribunal de Contas da União (TCU) para fim de registro, nos termos do art. 71, inciso III, da Constituição Federal. O cadastramento e a disponibilização ao TCU ocorreram por intermédio do Sistema de Apreciação e Registro de Atos de Admissão e Concessões (Sisac) , na forma dos arts. 2o, caput e inciso III, e 4o, caput, da Instrução Normativa-TCU 55/2007.
HISTÓRICO
3.	Em instrução inicial (peça 12) , datada de 20/11/2012, esta Unidade Técnica (UT) propôs a ilegalidade do ato em questão, haja vista que a pensionista recebe benefício de aposentadoria pelo INSS e não comprovou com clareza a sua condição de dependência econômica, conforme entendimento contido no Acórdão 892/2011-TCU-Plenário. A proposta foi aquiescida pelo MPTCU (peça 15) , todavia o Ministro Relator em despacho (peça 16) , ordenou a devolução do processo à Sefip para realizar oitiva da interessada, em obediência às diretrizes estabelecidas no Acórdão 587/2011-TCU-Plenário, tendo em conta que o ato de concessão da pensão havia dado entrada neste Tribunal há mais de cinco anos.
4.	Passo seguinte, esta UT encaminhou diligência à SFA/RJ (peça 17) e oitiva à Sra. Isa Maria Seixas da Silveira (peça 18) , que tomou ciência (peças 19 e 21) e entregou sua resposta (peça 22) , que será analisada mais adiante.
Procedimentos preliminares aplicados
5.	Os procedimentos para exame, apreciação e registro de atos de pessoal encontram-se estabelecidos na Instrução Normativa-TCU 55/2007 e na Resolução - TCU 206/2007. Em seus arts. 4o, § 2o, e 3o, § 3o, respectivamente, essas normas dispõem que os atos de pessoal disponibilizados por meio do Sisac devem ser submetidos a crítica preliminar automatizada do próprio sistema, com base em parâmetros predefinidos.
6.	Relativamente aos atos de concessão de pensão civil, as rotinas preliminares de crítica das informações cadastradas no Sisac foram elaboradas e validadas levando-se em conta as peculiaridades desses atos. Os itens de verificação do sistema compreendem prazos e fundamentos legais, assim como eventuais ocorrências de acumulação. Trata-se de verificações mais abrangentes, minuciosas e precisas do que aquelas que podem ser realizadas por mãos humanas, proporcionando um nível de segurança ainda maior.
7.	Além da crítica automatizada, há verificação humana adicional no caso de haver alertas do sistema ou informações não formatadas, como esclarecimentos do gestor ou do controle interno. 
Constatação
8.	No caso tratado neste processo, em consulta realizada ao site da Previdência Social (peça 24) , verificou-se que a beneficiária está recebendo benefício de aposentadoria por tempo de contribuição no Regime Geral de Previdência Social (RGPS) , com início de vigência a partir de 18/7/1997, como contribuinte individual, cujo valor atual do benefício é de R$ 3.380,20 (peça 25) , o que contraria o entendimento firmado por esta Corte no Acórdão 892/2011-TCU-Plenário, de que é incompatível a percepção cumulativa de aposentadoria pelo RGPS com a pensão concedida à filha maior solteira, salvo se essa renda for incapaz de lhe proporcionar subsistência condigna.
EXAME TÉCNICO
9.	Conforme se constata à peça 23, Geraldo Goulart da Silveira, faleceu em 11/6/1990, instituindo pensão, a partir da mesma data, em favor da sua viúva, Vera Seixas da Silveira, a qual deixou de receber o benefício de pensão em 16/2/1999, por motivo de falecimento. O ato ora em análise, habilitou, de forma tardia, a partir de 25/9/2000, a filha solteira e maior de 21 anos, Isa Maria Seixas da Silveira, como pensionista, com fundamento na pensão temporária da Lei 6.782/1980, combinada com a Lei 3.373/1958 e o art. 242, da Lei 1.711/1952: a Filha solteira, maior de 21 anos, só perderá a pensão temporária quando ocupante de cargo público permanente.
10.	Conforme mencionado, cuida-se do exame de pensão civil instituída em favor de beneficiária habilitada na condição de filha solteira, maior de 21 (vinte e um) anos, não ocupante de cargo público permanente, com supedâneo no art. 5º, parágrafo único, da Lei 3.373/1958.
11.	Acerca da habilitação da beneficiária, cumpre, de início, discorrer sobre o entendimento firmado no âmbito desta Corte de Contas.
Considerações sobre a pensão civil instituída à filha maior solteira com base na Lei 3.373/1958 
12. 	Primeiramente, cabe lembrar que a Lei 1.711, de 28/10/1952, estabelecia em seu art. 16 que a União prestaria assistência ao funcionário e à sua família. Por sua vez, o art. 161 listava expressamente a previdência como benefícios integrantes deste Plano de Assistência ao funcionário público, in verbis:
Art. 161. O plano de assistência compreenderá: 
I – assistência médica, dentária e hospitalar, sanatório e creches; 
II – previdência, seguro e assistência judiciária: 
III – financiamento para aquisição de imóvel destinado a residência: 
IV – cursos de aperfeiçoamento e especialização profissional: 
V – centros de aperfeiçoamento moral e intelectual dos funcionários e famílias, fora das horas de trabalho.
13.	O art. 256 da aludida lei determinou, in fine, que o Poder Executivo deveria, dentro do prazo de 12 meses, promover as medidas para a execução do Plano de Assistência referido no art. 16, incluindo o limite mínimo de 45% do vencimento, remuneração ou provento do funcionário, como base da pensão à sua família. 
14. 	Nesse sentido, foi publicada a Lei 3.373, de 12/3/1958, a qual dispôs sobre o Plano de Assistência ao Funcionário e à sua Família. O art. 5º da referida Lei estabeleceu a lista de segurados que teriam direito à percepção do benefício, in verbis: 
Art 5º Para os efeitos do artigo anterior, considera-se família do segurado: 
I - Para percepção de pensão vitalícia: 
a) a espôsa, exceto a desquitada que não receba pensão de alimentos; 
b) o marido inválido; 
c) a mãe viúva ou sob dependência econômica preponderante do funcionário, ou pai inválido no caso de ser o segurado solteiro ou viúvo; 
II - Para a percepção de pensões temporárias: 
a) o filho de qualquer condição, ou enteado, até a idade de 21 (vinte e um) anos, ou, se inválido, enquanto durar a invalidez; 
b) o irmão, órfão de pai e sem padrasto, até a idade de 21 (vinte e um) anos, ou, se inválido enquanto durar a invalidez, no caso de ser o segurado solteiro ou viúvo, sem filhos nem enteados. 
Parágrafo único. A filha solteira, maior de 21 (vinte e um) anos, só perderá a pensão temporária quando ocupante de cargo público permanente. 
15.	Note-se que o parágrafo único do art. 5º da Lei 3.373/1958 estabelecia que a filha solteira, maior de 21 (vinte e um) anos, só perderia a pensão temporária quando ocupante de cargo público permanente. 
16.	O entendimento do TCU, balizado por meio do Acórdão 892/2012-TCU-Plenário (Consulta) alinha-se no sentido de que a filha solteira para remanescer recebendo a pensão instituída com fulcro no fundamento supracitado deve comprovar todas as seguintes condições, na data do óbito do instituidor: 
a) ser solteira, viúva ou desquitada, independentemente da idade (pode ser maior ou menor de 21 anos) ; 
b) não ser ocupante de cargo público permanente na Administração Pública Direta ou Indireta; 
c) não se encontrar na condição de aposentada, quer seja no âmbito do serviço público ou no Regime Geral de Previdência Social (RGPS) , visto que tal condição descaracteriza a dependência econômica em relação ao instituidor; e 
d) comprovar dependência econômica em relação ao instituidor.
17. 	Além disso, após o deferimento da concessão inicial, a beneficiária não poderá incorrer em nenhuma das situações abaixo, as quais constituem causas extintivas do direito à percepção do benefício: 
a) ter contraído casamento ou se encontrar na situação de união estável; ou 
b) ocupar cargo efetivo na Administração Pública Direta ou Indireta, ou receber aposentadoria decorrente dessa ocupação; 
c) auferir renda que descaracterize a dependência econômica do benefício de pensão.
Resposta à oitiva
18.	Em sua resposta à oitiva (peça 22) , a beneficiária Isa Maria Seixas da Silveira, por intermédio de seu advogado, em síntese, pugnou pela manutenção da pensão, defendendo que: a decisão que concedeu seu benefício fez coisa julgada, visto que se deu há mais de 14 (quatorze) anos; e que, caso o TCU venha a julgar ilegal a sua pensão e até mesmo mandar cessar os pagamentos, estará incorrendo em ofensa aos princípios da dignidade da pessoa humana, da decadência administrativa, insculpida no art. 54 da Lei 9.784/1999 e da segurança jurídica.
19.	Defendeu ainda, que suas condições financeiras devem ser motivo suficiente para que o TCU decida pela legalidade de sua pensão, porquanto ela está acometida de doença grave, o que lhe confere toda a dependência econômica, somente afastada por falta de sensibilidade e respeito a cidadã (peça 22, p. 7) . 
20.	No intuito de comprovar a dependência econômica e seu estado de saúde, fez declaração de próprio punho (peça 22, p. 20) , na qual informa que sofre de várias doenças como diabetes, hipertensão, depressão e câncer, e relata despesas mensais com alimentos, remédios, luz, água, telefone e gás, material higiênico, locomoção de táxi e acompanhante dia e noite, em valores aproximados de R$ 8.600,00. 
21.	Fez ainda juntada de documentos como: laudos médicos (peça 22, p. 21 a 23) , em que no último laudo atesta que a paciente é acometida por câncer de endométrio (CID 10 C54) , comprovantes de despesas com plano de saúde (peça 22, p. 25) , plantões de cuidadores domiciliares de idosos, de setembro e outubro de 2013 (peça 22, p. 26 e 30) , além de recibos de consultas e exames.
22.	Sustentou que a jurisprudência do TCU é cediça em equiparar, para fins de pensão, a filha viúva, divorciada ou desquitada à filha maior solteira, desde que viva sob a dependência econômica do instituidor, devendo tais condições serem comprovadas na data da abertura da sucessão pensional (cf. Decisões 206/1992 e 360/1992- Primeira Câmara; 132/1994 e 92/1996-Segunda Câmara, Acórdão 3387/2006-TCU-Segunda Câmara, 972/2008-Segunda Câmara e 906/2009-Primeira Câmara (peça 22, p. 8) .
23.	Ademais, argumentou que além de se reconhecer o caráter alimentar do benefício, essencial à sua sobrevivência, está esclarecida a questão da dependência econômica como requisito para a concessão da pensão (peça 22, p. 11) , citando as condições legais que foram satisfeitas.
A filha solteira maior de 21 anos deve comprovar todas as seguintes condições: 
a) ser solteira, viúva ou desquitada, independente da idade; 
b) não ser ocupante de cargo público permanente na Administração Pública Direta ou Indireta;
c) não se encontrar na condição de aposentada, quer seja no âmbito do serviço público ou no Regime Geral de Previdência Social (RGPS) , visto que tal condição descaracteriza a dependência econômica em relação ao instituidor; e 
d) comprovar dependência econômica em relação ao instituidor.
Análise da oitiva
24.	De início, cabe esclarecer que os argumentos e documentos apresentados pela interessada em resposta à oitiva não elidem a irregularidade apontada, qual seja, a constatação de que a interessada não depende do benefício pensional para garantir sua subsistência, haja vista que a mesma é aposentada pelo RGPS desde 18/7/1997 (peça 24) , auferindo rendimentos de R$ 3.380,20 no mês de julho do corrente exercício (peça 25) .
25.	Em relação à alegada ofensa aos princípios da coisa julgada, da dignidade da pessoa humana, da decadência administrativa e da segurança jurídica, não merece prosperar, pelos motivos que se passa a expor nos itens seguintes.
Da coisa julgada, da segurança jurídica, da dignidade da pessoa humana e da decadência administrativa
26.	Importante destacar, no que concerne à coisa julgada, que esta Corte de fato não pode desconstituí-la. Contudo, no que tange à execução do que foi determinado na sentença, sobretudo quando isso se reflete na apreciação da legalidade de atos de concessão de aposentadoria, pensão e reforma, pode sim o TCU se manifestar. Isso porque a coisa julgada se restringe ao que foi expressamente dito na decisão que a originou (Acórdão 6739/2010-TCU-Primeira Câmara) , não sendo possível nem legal, atribuir interpretações que tornem a decisão extra ou ultra petita. É que a coisa julgada está cingida expressamente ao que foi concedido na sentença não sendo possível ampliar ou reduzir o pedido que se materializou por meio da decisão.
27.	Quanto ao argumento de ter havido violação aos princípios da segurança jurídica e da dignidade da pessoa humana, cabe lembrar que a sedimentada jurisprudência da Suprema Corte é no sentido de classificar como ato complexo a concessão de aposentadoria, reforma ou pensão, consoante os seguintes julgados (RMS 3881/SP, MS 19875/DF, RE 195861/ES e MS 23665/DF) .
27.1.	Assim, sendo o ato de aposentadoria e/ou pensão complexo, este somente passa a estar plenamente formado (perfeito) , válido (aferição da legalidade com reflexo de definitividade perante a Administração) e eficaz (plenamente oponível a terceiros, deixando de apresentar executoriedade provisória) quando recebe o registro pela Corte de Contas. Tal entendimento decorre do disposto no inciso III do art. 71 da Constituição Federal, que estabelece que compete ao Tribunal de Contas da União apreciar, para fins de registro, a legalidade dos atos de admissão, assim como a concessão de aposentadoria, reforma ou pensão.
27.2.	Nessa perspectiva, impõe-se reconhecer que referidos atos possuem natureza precária, razão pela qual, até que haja o efetivo julgamento e o consequente registro pela Corte de Contas, não há que se falar em direito adquirido, ato jurídico perfeito ou em proteção da confiança, tendo em vista a ausência de aperfeiçoamento e definitividade do ato.
27.3.	A propósito do tema, colaciona-se entendimento esposado pela Corte Constitucional ao decidir no âmbito do RE-195.861/ES:
APOSENTADORIA - ATO ADMINISTRATIVO DO CONSELHO DA MAGISTRATURA – NATUREZA - COISA JULGADA ADMINISTRATIVA - INEXISTÊNCIA. O ato de aposentadoria exsurge complexo, somente se aperfeiçoando com o registro perante a Corte de Contas. Insubsistência da decisão judicial na qual assentada, como óbice ao exame da legalidade, a coisa julgada administrativa. (destacamos) 
27.4.	No caso em apreço, não houve o respectivo registro em razão da constatação de ilegalidade no ato, o que afasta, por si só, a presunção de legitimidade do ato administrativo que lhe concedeu o benefício, não havendo, assim, que se falar em violação da segurança jurídica ou de proteção da confiança. 
27.5.	Sobre a questão, observa-se, ainda, que não se mostra factível o argumento de se convolar em legais atos eivados de vícios, dado o longo lapso temporal transcorrido entre sua edição e a consequente apreciação pelo TCU, porquanto estas situações geram tão-somente a necessidade de instauração do contraditório, consoante Acórdão 5962/2012-TCU-Segunda Câmara, verbis:	
4. Nos termos da jurisprudência do STF, o transcurso de longo lapso temporal entre a edição do ato e sua apreciação por parte do TCU não converte a concessão ilegal em legal, gerando apenas a necessidade de instauração do contraditório e da ampla defesa para a validade do processo, na hipótese de o ato haver ingressado no Tribunal há mais de cinco anos (MS-25.116, MS-25.403, MS-25.343, MS-27.296, entre outros) 
28.	No que se refere ao desrespeito ao princípio da decadência administrativa, impende mencionar que o Supremo Tribunal Federal já se pronunciou acerca da não incidência da decadência administrativa em face da inaplicabilidade do art. 54 da Lei 9.784/1999 aos processos por meio dos quais o TCU exerce sua competência constitucional de controle externo prevista no inciso III do art. 71 da Constituição Federal, consoante entabulado no MS 24.859/DF, de 4/8/2004:
EMENTA: CONSTITUCIONAL. ADMINISTRATIVO. PENSÃO. T.C.U.: JULGAMENTO DA LEGALIDADE: CONTRADITÓRIO. PENSÃO: DEPENDÊNCIA ECONÔMICA.
I. - O Tribunal de Contas, no julgamento da legalidade de concessão de aposentadoria ou pensão, exercita o controle externo que lhe atribui a Constituição Federal, art. 71, III, no qual não está jungindo a um processo contraditório ou contestatório. Precedentes do STF. 
II. - Inaplicabilidade, no caso, da decadência do art. 54 da Lei 9.784/99. 
III. - Concessão da pensão julgada ilegal pelo TCU, por isso que, à data do óbito do instituidor, a impetrante não era sua dependente econômica. 
IV. – MS indeferido. (destacamos) 
28.1.	Ainda, com essa mesma orientação, registra-se manifestação do Ministro Marco Aurélio, ao apreciar o MS 27.966/DF, de 11/9/2012:
Quanto ao prazo previsto no artigo 54 da Lei nº 9.784/99, relativamente à revisão de atos administrativos, os pronunciamentos desta Corte são reiterados no sentido de não ser aplicável a ato complexo como é o da aposentadoria, vale dizer, fica afastado quando se faz em jogo a atuação do Tribunal de Contas da União, iniludivelmente também administrativa, apreciando o cálculo dos proventos da aposentadoria para homologá-la ou não - precedentes: Mandados de Segurança nº 24.997-8/DF, 25.090-9/DF e 25.192-1/DF, relatados pelo Ministro Eros Grau, com acórdãos publicados no Diário da Justiça de 1º de abril de 2005 - os concernentes aos dois primeiros - e 6 de maio de 2005, respectivamente. (g.n.) . 
28.2.	Calcado nesta premissa, este Tribunal editou a Súmula 278:
Os atos de aposentadoria, reforma e pensão têm natureza jurídica de atos complexos, razão pela qual os prazos decadenciais a que se referem o § 2º do art. 260 do Regimento Interno e o art. 54 da Lei nº 9.784/99 começam a fluir a partir do momento em que se aperfeiçoam com a decisão do TCU que os considera legais ou ilegais, respectivamente.
Da dependência econômica da pensionista em relação ao instituidor
29.	Em relação aos argumentos trazidos pela interessa nos itens 19 a 21 desta instrução, ressaltando que está acometida de várias doenças e que tem despesas muito elevadas em função da sua condição debilitada de saúde, também não merecem prosperar, pois, mesmo compreendendo a difícil situação em que a pensionista se encontra, ela não pode acumular os proventos de aposentadoria percebidos sob o Regime Geral de Previdência Social com a pensão deferida com fundamento na Lei 3.373/1958, salvo se a renda obtida com a aposentadoria pelo RGPS for  incapaz de lhe proporcionar subsistência condigna, consoante critérios para a concessão/manutenção de pensão a filha maior solteira, exigidos no Acórdão 892/2012-TCU-Plenário:
9.1. conhecer da presente consulta, em caráter excepcional, para responder à consulente nos seguintes termos: 
9.1.1. Questão nº 1: a filha solteira maior de 21 anos, para fazer jus à pensão da Lei nº 3.373/1958, c/c a Lei nº 6.782/1980, deverá comprovar a dependência econômica em relação ao instituidor da pensão? 
Resposta: SIM, lembrando que a dependência econômica constitui requisito cujo atendimento é indispensável tanto para a concessão da pensão quanto para a sua manutenção, ou seja, a eventual perda de tal dependência por parte da pensionista significará a extinção do direito à percepção do benefício em referência. 
9.1.2. Questão nº 2: a filha solteira maior de 21 anos poderá acumular os proventos de aposentadoria percebidos sob o Regime Geral de Previdência Social com a pensão deferida com fundamento na Lei nº 3.373, de 1958? 
Resposta: NÃO, salvo se os proventos de aposentadoria percebidos sob o Regime Geral de Previdência Social representarem renda incapaz de proporcionar subsistência condigna, situação a ser verificada mediante análise caso a caso, conforme explicação constante dos itens 29 a 39 do voto que fundamenta este acórdão.  (destaques inseridos) 
 (...) 
30.	Cabe esclarecer que, nos itens 29 a 39 do voto que fundamentou o Acórdão, o relator enfatiza que cabe ao (à) interessado (a) o ônus de comprovar com clareza a sua condição de dependência econômica, por meio de auto declaração, firmada sob as penas da Lei 7.115/1983, aliada a outras provas documentais idôneas e suficientes que firmem a convicção quanto à veracidade da assertiva, tais como justificação administrativa ou judicial, manutenção de conta-corrente bancária conjunta, comprovação de coabitação, entre outras. 
31. 	Além disso, sobre a caracterização da dependência econômica, o relator traz à luz o ensinamento de Odonel Urbano Gonçalvez, o qual afirma que “a dependência econômica configura-se quando ‘preponderantemente a pessoa dependa do recurso do segurado para sua sobrevivência’ (in Manual de Direito Previdenciário, 2ª ed., p. 39, Atlas, S.P., 1993) ” e complementa que “sobrevivência não é o mesmo que padrão de vida”. 
32. 	No presente caso, a Unidade Jurisdicionada encaminhou a cópia do processo de justificação judicial 2002.5101007284-1 (peça 6, p. 6 a 49) , cuja sentença de justificação foi homologada em 27/11/2002 pela Justiça Federal do Rio de Janeiro, conforme termo de audiência de justificação (peça 6, p. 47 a 49) . Entretanto, na documentação juntada a esse processo, não consta a declaração de dependência econômica, firmada sob as penas da Lei 7.115/1983, nem foi considerada, no processo de justificação judicial, nem informado na resposta à oitiva do Tribunal (peça 22) , a percepção, por parte da beneficiária, de proventos de aposentadoria por tempo de contribuição, conforme detectado por esta Unidade Técnica no site do INSS (peças 9, 24 e 25) . 
33.	Por meio da documentação apresentada (peça 22) , a pensionista declarou que tem despesas no valor de R$ 3.000,00 (peça 22, p. 19) mensais que paga por uma acompanhante dia e noite, entretanto só demonstrou dois recibos relativos a setembro/2013, que comprovam essa despesa (peça 22, p. 30 e 31) : o primeiro referente a dois plantões de 12 horas, no valor de R$ 220,00, e o segundo referente a cinco plantões de 12 horas, no valor de R$ 550,00. Também declarou outras despesas mensais, como locomoção de táxi (R$ 2.000,00) , remédios (R$ 800,00) , alimentação (R$ 1.600,00) , entre outras, sem nenhuma comprovação. A única despesa mensal comprovada que juntou aos autos refere-se ao plano de saúde, cujo valor médio é R$ 391,32, também relativo a 2013. Comprovou também outras esporádicas, como consultas e exames. Assim, pelas despesas que conseguiu comprovar, não há como dizer que a aposentadoria do RGPS, hoje no valor de R$ 3.380,20 (em 2013 era R$ 2.550,68) , é incapaz de lhe proporcionar subsistência condigna.
34.	Os argumentos apresentados nos itens 22 e 23, também não se sustentam, pois é certo que a jurisprudência deste Tribunal equipara, para fins de pensão, a filha viúva, divorciada ou desquitada à filha maior solteira, desde que viva sob a dependência econômica do instituidor. A condição de divorciada ou desquitada se pode comprovar mediante certidão de casamento da beneficiária (peça 22, p. 17 e 18) , cujas averbações comprovam que a beneficiária se desquitou em 6/4/1971 e se divorciou em 25/5/1987, ou seja, anteriormente ao óbito do instituidor, que ocorreu somente em 11/6/1990. Todavia, a dependência econômica em relação ao instituidor, não se evidencia, visto que a interessada já era aposentada desde 18/7/1997, consoante carta de concessão de aposentadoria (peça 24) . Além do mais, somente após decorridos quase dez anos do falecimento do instituidor é que ela veio solicitar sua habilitação como pensionista de seu pai. Ou seja, tanto a percepção da aposentadoria pelo RPPS, quanto o longo período para ingressar com pedido de pensão, descaracterizam a dependência econômica em relação ao instituidor.
35.	Por último, ao contrário do que afirma no item 23, que comprova todas as condições de dependência econômica como requisito para a concessão da pensão, não prospera, conforme se verifica à peça 24, pois não atende uma das condições que devem ser satisfeitas na data do óbito do instituidor, qual seja:  “não se encontrar na condição de aposentada, quer seja no âmbito do serviço público ou no Regime Geral de Previdência Social (RGPS) , visto que tal condição descaracteriza a dependência econômica em relação ao instituidor” (grifei) .
CONCLUSÃO
36.	Ante o exposto, inobservadas, no presente caso, as prescrições do Acórdão 892/2012-TCU-Plenário, atinentes aos requisitos necessários à concessão e manutenção do benefício pensional, impõe-se, por consequência, a ilegalidade e negativa de registro do ato em exame, nos termos do art. 260, § 1o, do Regimento Interno do TCU.
37.	Cabe, ainda, determinar à Superintendência Federal de Agricultura, Pecuária e Abastecimento no Rio de Janeiro (SFA/RJ) que faça cessar os pagamentos decorrentes do ato impugnado, nos termos dos arts. 262, caput, do Regimento Interno do TCU, 8º, caput, da Resolução - TCU 206/2007 e 15, caput, da Instrução Normativa - TCU 55/2007.
38.	Quanto aos valores indevidamente pagos, sua percepção de boa-fé por parte da interessada fundamenta a aplicação do Enunciado 106 da Súmula da Jurisprudência do TCU, dispensando-se a devolução.
39.	Para maior clareza do acórdão a ser prolatado, é pertinente esclarecer à interessada que essa dispensa alcança apenas os valores recebidos de boa-fé até a data de ciência do acórdão pela SFA/RJ. Assim, no caso de não provimento de recurso eventualmente interposto, deverão ser repostos os valores recebidos após aquela ciência.
40.	Por fim, vale destacar que o ato em análise foi disponibilizado ao TCU em 19/5/2008, há mais de cinco anos, portanto. Assim, segundo o entendimento estabelecido no Acórdão 587/2011-TCU-Plenário, fez-se necessária a instauração do contraditório.
BENEFÍCIOS DAS AÇÕES DE CONTROLE EXTERNO
41.	Entre os benefícios do exame deste processo de pensão, pode-se mencionar a correção de irregularidades ou impropriedades, com a cessação de pagamentos indevidos, bem como outros benefícios diretos, com o incremento da expectativa de controle e da confiança dos cidadãos nas instituições. Relativamente à cessação dos pagamentos indevidos, estima-se o montante em R$ 956.501,52, no prazo de quatro anos (treze parcelas de R$ 18.394,26 em cada um dos quatro anos) . 
PROPOSTA DE ENCAMINHAMENTO
42.	Ante o exposto, propõe-se:
a) considerar ilegal e recusar registro ao ato de concessão de pensão civil instituída por Geraldo Goulart da Silveira (CPF XXX.552.627-XX) , em benefício de Isa Maria Seixas da Silveira (CPF XXX.894.687-XX) , com base nos arts. 71, inciso III, da Constituição Federal, 1o, inciso V, e 39, inciso II, da Lei 8.443/1992 e 260, § 1o, do Regimento Interno do Tribunal de Contas da União (TCU) ;
b) dispensar a devolução dos valores indevidamente recebidos até a data da ciência pela Superintendência Federal de Agricultura, Pecuária e Abastecimento no Rio de Janeiro (SFA/RJ) do acórdão que vier a ser proferido, com base no Enunciado 106 da Súmula da Jurisprudência do TCU;
c) esclarecer à interessada que, no caso de não provimento de recurso eventualmente interposto, deverão ser repostos os valores recebidos após a ciência do acórdão pela SFA/RJ;
d) determinar à SFA/RJ, com fundamento no art. 45 da Lei 8.443/1992, que:
d.1) faça cessar o pagamento decorrente do ato impugnado, comunicando ao TCU, no prazo de quinze dias, as providências adotadas, nos termos dos art. 262, caput, do Regimento Interno do TCU, 8o, caput, da Resolução-TCU 206/2007 e 15, caput, da Instrução Normativa-TCU 55/2007;
d.2) informe à interessada o teor do acórdão que vier a ser prolatado, encaminhando ao TCU, no prazo de trinta dias, comprovante da data de ciência pela interessada, nos termos do art. 4o, § 3o, da Resolução-TCU 170/2004.”
	É o relatório.

não há

Procurador Sergio Ricardo Costa Caribé.

PESSOAL. PENSÃO CIVIL. NÃO COMPROVAÇÃO DA DEPENDÊNCIA ECONÔMICA. PROPOSTA DE CANCELAMENTO DOS PAGAMENTOS À BENEFICIÁRIA DA PENSÃO. REGISTRO DO ATO, COM BASE NOS PRINCÍPIOS DA SEGURANÇA JURÍDICA E DA PROTEÇÃO DA CONFIANÇA LEGÍTIMA, EM VIRTUDE DA BOA-FÉ, DO LONGO TEMPO DECORRIDO DESDE SUA VIGÊNCIA, DA IDADE AVANÇADA DA PENSIONISTA (78 ANOS) E DO PREJUÍZO SEVERO E IRREVERSÍVEL A INTERESSADA DECORRENTE DE EVENTUAL NEGATIVA DE REGISTRO. NECESSIDADE DE EXPEDIR ALERTA AO ÓRGÃO. CIÊNCIA AOS INTERESSADOS. ARQUIVAMENTO.

PENSÃO CIVIL (PCIV)

Secretaria de Fiscalização de Pessoal (SEFIP).

Em exame ato de pensão civil temporária instituída por Geraldo Goulart da Silveira, ex-servidor da Superintendência Federal de Agricultura, Pecuária e Abastecimento no Rio de Janeiro (SFA/RJ) .
2.	O benefício foi concedido à Sra. Isa Maria Seixas da Silveira, filha solteira, maior de 21 (vinte e um) anos, não ocupante de cargo público permanente, com amparo no art. 5º, parágrafo único, da Lei 3.373/1958. 
3.	Consulta realizada no sítio da Previdência Social (peça 24) mostrou que a Sra. Isa Maria Seixas da Silveira recebe aposentadoria por tempo de contribuição no Regime Geral de Previdência Social desde 18/7/1997, na qualidade de contribuinte individual, cujo valor atual do benefício é de R$ 3.380,20 (peça 25) .
4.	Ao analisar o feito, a Unidade Técnica (peça 12) , com a anuência do MP/TCU, propôs a ilegalidade do ato, por entender que a pensionista recebe benefício de aposentadoria pelo INSS, além do benefício pensional e não comprovou sua dependência econômica em relação ao instituidor. 
5.	O Ministro Relator do feito, de seu lado, entendeu ser necessária a devolução do processo à Sefip para realizar oitiva da interessada, em obediência às diretrizes estabelecidas no Acórdão 587/2011-TCU-Plenário, tendo em conta que o ato de concessão da pensão havia dado entrada neste Tribunal há mais de cinco anos (peça 16) .
6.	Diante disso, a Sefip oportunizou à interessada o direito ao contraditório (peça 17) , a qual acostou aos autos suas respostas (peça 22) .
7.	Ao reanalisar o feito, a Sefip ressaltou que o Sr. Geraldo Goulart da Silveira faleceu em 11/6/1990 e que a partir dessa data foi instituída pensão em favor da viúva, Sra. Vera Seixas da Silveira, que, em virtude de falecimento, deixou de receber o benefício de pensão em 16/2/1999.
8.	Destacou, ainda, que o ato ora analisado, só habilitou a filha solteira, maior de 21 anos, a partir de 25/9/2000. A concessão da pensão teve, portanto, como fundamento a Lei 6.782/1980, combinada com a Lei 3.373/1958 e com o art. 242, da Lei 1.711/1952 (peça 23) . 
9.	Ao revisar os normativos legais que serviram de fundamento para a concessão do benefício, a Unidade Técnica trouxe à baila o entendimento do TCU consubstanciado no Acórdão 892/2012-TCU-Plenário, segundo o qual para que a filha solteira continue percebendo a pensão instituída com fulcro nos fundamentos supracitados deve comprovar as seguintes condições, na data do óbito do instituidor: 
a) ser solteira, viúva ou desquitada, independentemente da idade (pode ser maior ou menor de 21 anos) ; 
b) não ser ocupante de cargo público permanente na Administração Pública Direta ou Indireta; 
c) não se encontrar na condição de aposentada, quer seja no âmbito do serviço público ou no Regime Geral de Previdência Social (RGPS) , visto que tal condição descaracteriza a dependência econômica em relação ao instituidor; e 
d) comprovar dependência econômica em relação ao instituidor.
10. 	Demais disso, após o deferimento da concessão inicial a beneficiária não poderá incorrer em nenhuma das seguintes situações abaixo, sob pena de perda de benefício. São elas: 
a) ter contraído casamento ou se encontrar na situação de união estável; ou 
b) ocupar cargo efetivo na Administração Pública Direta ou Indireta, ou receber aposentadoria decorrente dessa ocupação; 
c) auferir renda que descaracterize a dependência econômica do benefício de pensão.
11.	A beneficiária da pensão, por intermédio de seu advogado, defende que o benefício deve ser mantido com base no pressuposto de que a decisão que o concedeu fez coisa julgada, visto que se deu há mais de 14 (quatorze) anos. Defende, ainda, que caso a decisão seja no sentido de julgar ilegal o ato estará ferindo os princípios da dignidade da pessoa humana e da segurança jurídica, e inobservando o art. 54 da Lei 9.784/1999, que trata da decadência administrativa. Frisa que a doença grave que possui releva a sua dependência econômica em relação ao instituidor (peça 22) . 
12.	Para fins de comprovação da dependência econômica e de suas patologias, a beneficiária, além de fazer declaração de próprio punho (peça 22, p. 20) , juntou aos autos: laudos médicos (peça 22, p. 21 a 23) , sendo que no último consta que a paciente é acometida por câncer de endométrio (CID 10 C54) ; comprovantes de despesas com plano de saúde (peça 22, p. 25) ; plantões de cuidadores domiciliares de idosos, de setembro e outubro de 2013 (peça 22, p. 26 e 30) ; recibos de consultas e exames.
13.	Ao mesmo tempo em que sustenta que na jurisprudência do TCU prevalece o entendimento de que, para fins de pensão, a filha viúva, divorciada ou desquitada é equiparada à filha maior solteira, desde que viva sob a dependência econômica do instituidor, solicita que se reconheça o caráter alimentar do benefício, dados os esclarecimentos com referência à sua dependência econômica.
14.	De início, cabe esclarecer que os argumentos e documentos apresentados pela interessada, em resposta à oitiva promovida pela Sefip, não elidem a irregularidade apontada, qual seja: a constatação de que não depende do benefício pensional para garantir sua subsistência, haja vista que é aposentada pelo RGPS desde 18/7/1997 (peça 24) , auferindo rendimentos de R$ 3.380,20 no mês de julho de 2016 (peça 25) , cumulado com o rendimento advindo da pensão, que somou o valor líquido de R$ 10.510,58 em maio de 2012 (conforme contracheque contido à peça 3) .
15.	Embora concorde as análises feitas pela Sefip com relação à decadência administrativa, coisa julgada e dependência econômica, não posso deixar de levar em consideração as singularidades do caso concreto, pois mesmo que a dependência econômica em relação ao instituidor não tenha restado comprovada, entendo ser possível, alternativamente, aplicar os princípios jurídicos da razoabilidade, da segurança jurídica, da proteção da confiança e da boa-fé dos administrados.
16.	Observo que a presente pensão vem sendo paga desde 26/09/2000 (contracheque – peça 3) , com vigência a partir de 25/09/2000 (data do requerimento – peça 6 c/c peça 11) . Demais disso, a pensionista já conta com quase 78 (setenta e oito) anos de idade e acosta aos autos documentos que comprovam patologias das mais diversas ordens. Assim, não há como afastar o fato de que a interessada não goza de plena saúde, o que é natural na idade em que se encontra.
17.	Em que pese a análise realizada pela Unidade Técnica, já defendi, em outras oportunidades, que o longo período de vigência do ato (11 anos) , aliado à avançada idade da beneficiária e à sua condição precária de saúde, podem permitir que, excepcionalmente, considere-se legal o ato, com a determinação do respectivo registro, em homenagem à razoabilidade, à segurança jurídica, à proteção da confiança e boa-fé dos administrados, à razoável duração do processo.
18.	Registro que este também tem sido o entendimento do Supremo Tribunal Federal. Cito o MS 26.117, no qual o e. STF concedeu a segurança para anular decisões do TCU que anulavam atos administrativos com mais de 11 (onze) anos de emitidos. Ao relatar o referido mandamus o Ministro aposentado Carlos Ayres Brito assim se manifestou:
“9. Pois bem, considerando o status constitucional do direito à segurança jurídica (art. 5º, caput) , projeção objetiva do princípio da dignidade da pessoa humana (inciso III do art. 1º) e elemento conceitual do Estado de Direito, tanto quanto levando em linha de consideração a lealdade como um dos conteúdos do princípio da moralidade administrativa (caput do art. 37) , faz-se imperioso o reconhecimento de certas situações jurídicas subjetivas em face do Poder Público. Mormente quando tais situações se formalizam por ato de qualquer das instâncias administrativas desse Poder, como se dá com o ato formal de uma determinada ascensão funcional.
...Todo o Direito Positivo é permeado por essa preocupação com o tempo enquanto figura jurídica, para que sua prolongada passagem em aberto não opere como fator de séria instabilidade inter-subjetiva ou mesmo intergrupal. Quero dizer: a definição jurídica das relações interpessoais ou mesmo coletivas não pode se perder no infinito. Não pode descambar para o temporalmente infindável, e a própria Constituição de 1988 dá conta de institutos que têm no perfazimento de um certo lapso temporal a sua própria razão de ser. É o caso dos institutos da prescrição e da decadência (...) 
19.	Mais recentemente, por efeito da Emenda Constitucional nº 45/04, a Constituição Federal passou a albergar, explicitamente, o direito à razoável duração do processo – inclusive os de natureza administrativa, conforme a seguinte dicção:
‘LXXVIII - a todos, no âmbito judicial e administrativo, são assegurados a razoável duração do processo e os meios que garantam a celeridade de sua tramitação’.
12. Sem dúvida, pois, que determinadas pautas temporais são, em si mesmas, um tão relevante aspecto da vida que chegam a merecer direto tratamento constitucional. Importando, aqui, saber se não existe uma espécie de tempo médio que resuma em si, objetivamente, o desejado critério da razoabilidade (...) . (os grifos são meus) 
19.	No Voto condutor do Acórdão 153/2014-TCU-Segunda Câmara, deixei assente as seguintes considerações, verbis:
“20. Bem vistas as coisas, então, percebe-se que o Tribunal de Contas da União não poderia, passados onze anos da implementação do ato de ascensão funcional do autor, simplesmente anulá-lo, pena de ferimento ao princípio da segurança jurídica.”
21.	Por fim faço remissão a outro acórdão proferido pelo Tribunal Pleno do STF de forma unânime, no julgamento do MS 27.185-DF, de 17/2/2010. Nesse decisum, o Pretório Excelso adotou o princípio da segurança jurídica para reverter os efeitos do Acórdão 188/2008-TCU-Primeira Câmara, que negara registro a ato de aposentadoria emitido há longo tempo. Oportuno transcrever, em sua parte essencial, o derradeiro argumento utilizado pela Relatora Ministra Carmen Lúcia no Voto condutor daquele julgado, in verbis:
“A formalidade e publicidade, que dá validade ao ato, não pode, porém, perdurar por tempo mais do que o razoável, tomado pelo senso comum, esperado do homem médio. A segurança jurídica das relações sociais se mostra fragilizada em face da possibilidade de revisão pela Administração Pública de seus atos quase quatorze anos após a sua prática, período que não pode ser considerado ‘razoável’ (...) ”.
20.	Pois bem, no caso concreto, o benefício pensional passou a ter vigência a partir de 25/09/2000 e só foi remetido para a análise do TCU em 19/05/2008, ou seja, quase 8 anos após a vigência. Assim, o ato já tramita no TCU há quase 11 anos e, em termos de vigência total, em setembro de 2019 já completará 19 anos desde a concessão inicial (peça 11) . Não há, a meu ver, qualquer razoabilidade em julgar ilegal o ato, mesmo que não esteja caracterizada a dependência econômica, uma vez que os prazos ora destacados ultrapassam, em muito, qualquer parâmetro relacionado à razoável duração do processo.    
21.	Por fim, em face da excessiva demora, no âmbito da Superintendência Federal de Agricultura, Pecuária e Abastecimento no Rio de Janeiro (SFA/RJ) , para a remessa do ato pensão civil temporária instituída por Geraldo Goulart da Silveira – quase oito anos –, considero oportuno expedir alerta à referida Superintendência acerca da necessidade de cumprimento dos prazos previstos na instrução normativa deste Tribunal que disciplina a sistemática de disponibilização dos atos de pessoal sujeitos a registro, atualmente, a IN-TCU 78/2018, sob pena de responsabilidade, nos termos do art. 7º, §§4º e 5º, da referida instrução normativa, verbis: 
“Art. 7º As informações pertinentes aos atos de admissão e de concessão deverão ser cadastradas no e-Pessoal para fins de exame e registro no prazo de 90 (noventa) dias, contados:
 (...) 
§ 4° Os responsáveis a que se refere o art. 6º que derem causa ao descumprimento dos prazos deste artigo estarão sujeitos às sanções previstas no inciso II do art. 58 da Lei 8.443/1992, sem prejuízo de outras que se revelarem pertinentes, de ordem administrativa, civil ou penal, previstas no ordenamento jurídico.
§ 5º Está incluso no prazo do caput deste artigo o tempo necessário à disponibilização ou à remessa ao órgão de controle interno do processo administrativo referente ao ato submetido à análise.”
22.	Diante das considerações aqui alinhadas, com as vênias de estilo por divergir do entendimento da Unidade Técnica e do Ministério Público, Voto por que o Tribunal adote o Acórdão que ora submeto à deliberação desta Segunda Câmara.
TCU, Sala das Sessões Ministro Luciano Brandão Alves de Souza, em 19 de fevereiro de 2019.
RAIMUNDO CARREIRO 
Relator